【裁判字號】    99,消債聲,8
【裁判日期】    990727
【裁判案由】    聲請免責
【裁判全文】
臺灣嘉義地方法院民事裁定             99年度消債聲字第8號
聲  請  人  壬○○
債  權  人  華南商業銀行股份有限公司
法定代理人  甲○○
訴訟代理人  庚○○
債  權  人  台北富邦商業銀行股份有限公司
法定代理人  梁培華
債  權  人  香港商香港上海豐銀行股份有限公司
法定代理人  丁○○
債  權  人  遠東國際商業銀行股份有限公司
法定代理人  丙○○
債  權  人  聯邦商業銀行股份有限公司
法定代理人  乙○○
訴訟代理人  己○○
債  權  人  臺灣土地銀行股份有限公司
法定代理人  癸○○
訴訟代理人  戊○○
債  權  人  摩根聯邦資產管理股份有限公司
法定代理人  辛○○
上列當事人間聲請消費者債務清理事件，本院裁定如下：
    主  文
債務人壬○○不免責。
    理  由
一、按法院為終止或終結清算程序之裁定確定後，除別有規定外
    ，應以裁定免除債務人之債務，消費者債務清理條例第 132
    條定有明文。又法院裁定開始清算程序後，債務人有薪資、
    執行業務所得或其他固定收入，而普通債權人之分配總額低
    於債務人聲請清算前二年間，可處分所得扣除自己及依法應
    受其扶養者所必要生活費用之數額者，法院應為不免責之裁
    定，但債務人證明經普通債權人全體同意者，不在此限，復
    為同條例第133 條所明定。
二、本院於民國99年4月19日發函通知全體無擔保債權人，於5日
    內就本院應否裁定免除債務人債務表示意見，下列債權人則
    均具狀表示不同意債務人免責，意見如下：
  (一)債權人香港商香港上海豐銀行股份有限公司（下稱豐銀
    行）具狀指稱：依債務人92年3月至96年8月信用卡消費明細
    ，其有多筆於東森得易購購物、百貨公司之消費款、及保險
    費用、預借現金與發現金通訊貸款等顯非日常生活所必需之
    支出，而有奢靡、浪費、投機之嫌，自屬可歸責於債務人之
    原因，符合消費者債務清理條例第134條第4項規定，謹請鈞
    院依法裁定不免責等語。
  (二)台灣土地銀行股份有限公司（下稱土地銀行）陳報意指略以
    ：查債務人之債務係為擔任訊息溝通股份有限公司董事時之
    保證債務，其本應衡量經濟狀況，卻恣意投資、投機造成負
    擔過重，與前揭消費者債務清理條例第134條第4款規定相符
     ，鈞院應為不免責之裁定。
  (三)債權人華南商業銀行股份有限公司（下稱華南銀行）則以：
    查債務人前於97年11月30日遭康和綜合證券股份有限公司（
    下稱康和證券公司）資遣時，領有資遣費新台幣（下同）16
    0,788元，然清算程序時僅餘60,000 元，未提出10餘萬元用
    於何處，是否有浪費或隱匿等違反前揭消費者債務清理條例
    第134條第4款、第6 款規定之立法意旨。另債務人現年42歲
    ，單身，理應無過重之家累，且前遭康和證券公司資遣時即
    有向職訓局就業輔導中心申請就業，按理債務人應有穩定收
    入維持生活。此外，債務人已負鉅額債務，卻自前置協商期
    間，迄於聲請清算程序，均費資12至20萬元不等金額之代價
    委請代辦公司辦理，且債務人積欠之債務，多數係因自己不
    查，或於當時可能獲有居中之利益，逕將個人信用資產借予
    第三人做為人頭使用而生，事後卻以一概不理態度，使自身
    應負責任全歸責於他人，實非消費者債務清理條例所應保障
    之人，倘予免責，恐陷全體債權人受有高額損害，故狀請不
    為免責之裁定。
  (四)債權人台北富邦商業銀行股份有限公司（下稱台北富邦銀行
    ）陳報意旨略以：揆諸債務人信用卡消費明細，除以百貨公
    司高單價精品消費居多外，另有二筆「PC HOME」共計132,0
    00元之消費，均非維繫基本生活所需，顯有奢靡、浪費之嫌
    。又債務人融資型態債務高達2,527 萬餘元，以債務人向以
    從事證券投資業為多觀之，其鉅額融資行為是否涉及投機之
    證券操作行為等情，故依消費者債務清理條例第134條第4項
    規定應不予免責等語。
  (五)債權人遠東國際商業銀行股份有限公司（下稱遠東銀行）則
    以：債務人使用信用卡之消費項目，多為百貨公司、量販店
    、旅行社、精品名錶、3C產品等顯非日常生活所需之消費款
    項，其消費已逾一般人生活水準，而屬奢侈、浪費之消費；
    另債務人清算前二年任職於康和證券公司，每月收入約35,6
    95元，而各債權人經由清算程序受償比例僅0.72％，核與前
    揭消費者債務清理條例第133條、第134條第4 項規定相當，
    鈞院應為不免責之裁定。
  (六)債權人聯邦商業銀行股份有限公司（下稱聯邦銀行）、摩根
    聯邦資產管理股份有限公司（下稱摩根資產公司）分別具狀
    指稱：本案債務人向鈞院聲請清算時陳報每月收入約35,695
    元，每月支出膳食、房租、交通費、稅賦等計11,901元，是
    其聲請清算前二年收入約為856,680元（35,695元×24＝856
    ,680，尚未加計年節獎金），扣除必要生活費用285,624 元
    （11,901元×24＝285,624＝285,624）後，尚有可處分所得
    金額571,056元，然最後清算程序卻僅餘184,793元可供清償
    。又債務人現年僅42歲，仍具工作能力，距勞動基準法退休
    年齡65歲止，尚得工作23年，以其條件、資歷、能力觀之尚
    非無法期待其清償債務，是不應縱容債務人不思如何履行清
    償債務而聲請免責，自與債務清理條例意旨不符，故依消費
    者債務清理條例第133條規定應不予免責等語。
三、經查：
  (一)債務人壬○○聲請消費者債務清理事件，前經本院98年度消
    債清更字第1 號裁定開始清算程序，嗣於分配完結後，經本
    院98年度執消債清字第4 號裁定清算程序終結確定在案，有
    裁定書及送達回證在卷可稽。又債務人於97年11月30日雖遭
    康和證券股份有限公司資遣，然已於99年2月24日謀得固定
    工作，試用期過後，並於99年6月1日成為正式員工，每月領
    有固定薪資28,000元乙情，有本院公務電話紀錄在卷可按，
    復有債務人提出之薪資匯款存摺明細附可稽，堪認債務人係
    有固定收入者。至於本院98年度消債清更字第1號於98年4月
    30日裁定時，債務人雖已遭康和證券公司資遣而無固定工作
    ，惟其於本件裁定開始清算程序後，已謀得固定工作，每月
    並領有固定薪資28,000 元，參諸消費者債務清理條例第133
    條法文，係規定「法院裁定開始清算程序『後』，債務人有
    薪資、執行業務所得或其他固定收入」，復參酌該條立法意
    旨，係避免有清償能力之債務人濫用清算程序以獲免責，基
    於誠信原則及公平原則，債務人壬○○於本院裁定開始清算
    程序後，既已謀得固定工作並領有固定薪資，自屬上開條文
    所規範之對象。
  (二)又債務人於清算前二年任職於康和證券公司，每月收入約35
    ,695元，其每月支出膳食、房租、交通費、稅賦等必要費用
    共計11,901元（4,200+6,500+500+ 701＝11,901），業據債
    務人於本院98年度消債清字第1 號清算程序事件陳明在卷，
    故債務人於清算前二年之薪資收入約為856,680 元（35,695
    ×24＝856,680 ），扣除必要生活費用285,624元（11,901×
    24＝285,624）後，尚餘571,056元（856,680－285,624＝57
    1,056）。然本件清算程序之分配金額為214,793元，扣除清
    算管理人之報酬30,000元後，普通債權人之分配總額僅184,
    793元等情，有債權分配表附於本院98年度執清債清字第4號
    清算程序事件卷宗可按，足見本件普通債權人之分配總額，
    顯低於債務人聲請清算前二年間，可處分所得扣除自己所必
    要生活費用之數額，且本件債務人又無法提出業經普通債權
    人全體同意免責之證明，依消費者債務清理條例第133 條規
    定，本件債務人不得免責，爰裁定如主文。
中    華    民    國    99    年    7     月    27    日
              民事第二庭    法      官  林中如
上為正本係照原本作成
如不服本裁定，應於裁定送達後10日內，以書狀向本院提出抗告
，並繳納抗告費新臺幣1千元
中    華    民    國    99    年    7     月    27    日
                            書  記  官  黃意雯

司法院資訊處製作；財團法人民間司法改革基金會備份。
